臺灣臺中地方法院刑事判決　　　　　　　99年度訴字第2143號
公　訴　人　臺灣臺中地方法院檢察署檢察官
被　　　告　陳茂春
　　　　　　時禮淳
上列被告等因違反商業會計法等案件，經檢察官提起公訴（99年
度偵字第3687號），本院判決如下：
    主    文
陳茂春共同商業負責人，以明知為不實之事項，而填製會計憑證
，處有期徒刑拾月；減為有期徒刑伍月，如易科罰金，以新臺幣
壹仟元折算壹日。
時禮淳共同商業負責人，以明知為不實之事項，而填製會計憑證
，處有期徒刑壹年；減為有期徒刑陸月，如易科罰金，以新臺幣
壹仟元折算壹日。
陳茂春、時禮淳其餘被訴部分，均無罪。
    犯罪事實
一、時禮淳、陳茂春與沈榮志（已於民國99年11月13日死亡，本
    院另為公訴不受理之判決）、不詳姓名之成年男子「張先生
    」，欲利用出售上永輝企業有限公司（址設新北市永和區○
    ○○路 ○段75巷1弄10號1樓，下稱上永輝公司）之營利事業
    銷貨統一發票（下稱統一發票）圖利，竟共同基於明知為不
    實之事項，而填製會計憑證及幫助納稅義務人逃漏稅捐之犯
    意聯絡，先由沈榮志、陳茂春，將同住在臺中市○○路 134
    號之 1租屋處，且經濟困窘急需用錢之友人李墻飛（業經臺
    灣板橋地方法院，以98年度重訴字第 6號判決，就違反商業
    會計法部分，判處有期徒刑8月，減為有期徒刑4月確定）介
    紹予時禮淳認識。時禮淳、陳茂春、沈榮志旋向李墻飛聲稱
    ，只要擔任上永輝公司負責人，即可獲得金錢等語，於徵得
    李墻飛之同意後，時禮淳即將李墻飛介紹予「張先生」認識
    。李墻飛明知「張先生」等人並無實際經營上永輝公司之意
    ，而係利用該「人頭公司」從事出售統一發票等商業不法行
    為，因貪圖「張先生」所允諾之金錢，竟與「張先生」、時
    禮淳、陳茂春及沈榮志基於相同之犯意聯絡，同意自 95年7
    月24日起，擔任上永輝公司的董事（並為商業會計法之商業
    負責人，負有據實填載會計憑證之義務），且均明知上永輝
    公司並無實際營業之事實，亦未銷貨予如附表二所示各該公
    司，先由「張先生」自95年7月間某日起，至96年2月間某日
    止，向如附表一所示公司，取得不實之進項統一發票共48紙
    ，銷售額合計新臺幣（下同）5039萬8430元，稅額共計 251
    萬9925元，充作進項憑證，再自95年8月間某日起，至96年2
    月間某日止，開立如附表二所示不實之上永輝公司銷項統一
    發票（即會計憑證）共65紙（詳細之開立年月、發票字軌號
    碼、銷售人統一編號、買受人統一編號、銷售額、稅額、檔
    案編號等，詳如附表三所示），予附表二所示之公司（即納
    稅義務人），金額合計5065萬2703元（起訴書誤載為5065萬
    3003元），作為上開公司的進項憑證，使上開公司分別持其
    中金額合計3667萬2264元之不實銷項統一發票共48紙（詳細
    之開立年月、發票字軌號碼、銷售人統一編號、買受人統一
    編號、銷售額、稅額、檔案編號等，詳如附表四所示），作
    為進項憑證，向稅捐稽徵機關申報扣抵銷項稅額，以此不正
    當之方法，幫助上開公司逃漏營業稅共計 183萬3613元（各
    該公司獲得之統一發票張數、金額及逃漏稅額均詳如附表二
    所示）。
二、案經臺灣高等法院告發由臺灣板橋地方法院檢察署檢察官呈
    請臺灣高等法院檢察署核轉臺灣臺中地方法院檢察署檢察官
    偵查起訴。
    理    由
壹、證據能力部分：
（一）按被告之自白，非出於強暴、脅迫、利誘、詐欺、疲勞訊
      問、違法羈押或其他不正之方法，且與事實相符者，得為
      證據，刑事訴訟法第156條第1項定有明文。亦即被告之自
      白係出於自由意思，且與事實相符者，即有證據能力，反
      之，若係非法取供者，因其陳述非出於任意性，其所為之
      陳述即無證據能力（最高法院28年度上字第2530號判例參
      照）。次按被告陳述其自白係出於不正之方法者，應先於
      其他事證而為調查。該自白如係經檢察官提出者，法院應
      命檢察官就自白之出於自由意志，指出證明之方法，刑事
      訴訟法第156條第3項定有明文。
      (一)被告陳茂春於本院行準備程序時辯稱：伊於98年11月19
        日，臺灣臺中地方法院檢察署檢察官偵查時之自白，係
        檢察官恐嚇伊說，伊如果說沒有招的話，要把伊收押。
        伊在檢察官該次偵查時所講的話，前面是正確的，當初
        李墻飛沒有辦法繳房租給被告沈榮志，因為伊認識被告
        時禮淳，伊就請被告時禮淳幫忙李墻飛辦理貸款，事後
        李墻飛涉犯商業會計法等罪，伊完全都不知情。因為李
        墻飛已經被判刑，所以伊在檢察官那邊唯唯諾諾，檢察
        官問伊話，伊就答是，而且伊的頭部受到重創，需要用
        藥，伊就胡亂回答檢察官的問題，開始時的陳述是正確
        的，後來的陳述就跟事實不符，起訴的內容亦與事實不
        符等語。
      (二)被告陳茂春雖抗辯其於98年11月19日該次檢察官偵查時
        之自白，係檢察官出於不正之方法取得，為非任意性陳
        述。然檢察官業就被告於上開偵查時之內容，係經被告
        任意性自白等情，提出全程錄音光碟為證。上開錄音光
        碟，經本院當庭勘驗結果，該次偵查過程，檢察官之問
        話語調平穩，問題內容清晰明確，被告陳茂春答話內容
        語調平穩，並無特別激動之語氣，且明確了解檢察官問
        題之內容，回答內容清晰等情，有本院勘驗筆錄在卷可
        稽（詳本院卷第87頁背面）。而檢察官於訊問前有依刑
        事訴訟法第95條規定，告知被告陳茂春犯罪嫌疑及所犯
        所有罪名，並告知得保持緘默，無須違背自己之意思而
        為陳述、得選任辯護人、得請求調查有利之證據等權利
        ，並由被告陳茂春依檢察官訊問之問題自由陳述，難認
        偵訊過程中有違反其自由意志，而有非任意性陳述之情
        形存在。雖檢察官於訊問過程中有告知，若不據實陳述
        將可能以有串證之虞，向法院聲請羈押，然同時亦明確
        告知是否裁定羈押，係由法院認定，顯然被告陳茂春已
        知悉羈押之決定權為法院並非檢察官，檢察官僅係將構
        成羈押原因之事由告知被告陳茂春，希冀被告陳茂春本
        於事實自由陳述，難認檢察官係以羈押為手段，恐嚇被
        告陳茂春為自白。且觀諸被告陳茂春在檢察官告知構成
        羈押原因之事由後，並未立即自白犯罪，而係陳稱單純
        介紹李墻飛與被告時禮淳認識，由被告時禮淳幫李墻飛
        辦理貸款等語，足認被告陳茂春並無因檢察官告知構成
        羈押原因之事由後，即影響其陳述之任意性。該次偵訊
        過程，係在被告陳茂春自己坦承知道被告石禮淳、沈榮
        志係虛設公司找人頭之情，檢察官始再次追問，而被告
        陳茂春始自行回答：「（所以你了解時禮遇《即時禮淳
        更名前之姓名》、沈榮志他們是在從事虛設公司行號，
        買賣統一發票的行為，然後並且會尋找人頭擔任公司行
        號的負責人，你瞭解嗎？）因為當初我還沒．．．」；
        「（你是不是了解？你知道嗎？）對，我了解。」；「
        （然後你說因為你的人脈，然後你說主要的負責人是時
        禮遇？）主要我跟他連絡，他說，他就說你那邊有沒有
        缺錢的，有人缺錢的。」；「（石禮遇當時是不是要你
        去找人頭來當公司行號的人頭？是不是？）對啦！啊因
        為我，因為我沒有沈榮志的那個．．．」；「（人脈？
        ）人脈。所以我就介紹他們認識，我就不想，不想跟他
        們牽扯了。然後就是李墻飛的事情發生之後，有牽扯到
        我和沈榮志。「；「（所以你認識時禮遇之後，你就知
        道他在做這個？）對，我只知道他都叫．．．」；「（
        在找人頭就對了？）對，找人頭。」；「（找人頭來擔
        任公司的負責人嗎？你知道嗎？）嗯。」；「（你說你
        人脈沒有沈榮志廣，所以你怕說你找不到這麼多人，所
        以你就把他介紹給沈榮志嗎？所以沈榮志也知道嗎？）
        知道啊！他也知道啊！」；「（啊你這樣抽多少？你介
        紹 1個人給沈榮志，你抽多少？）紅包而已。）」；「
        （差不多多少啦！差不多，大約多少？ 1個人差不多多
        少？）因為不是沈榮志包的，是時禮遇包的。」；「（
        對啊！時禮遇，一定是時禮遇包的嘛！時禮遇是你們的
        上層嘛！差不多包多少？）差不多6000至 1萬。」等語
        ，然被告陳茂春對上永輝公司有虛開統一發票之事，仍
        矢口否認知情而參與之，由此更足以證明上開陳述，均
        屬被告陳茂春任意性之陳述，檢察官並無以恐嚇或其他
        不正方法，影響被告陳茂春之任意性陳述。再者被告陳
        茂春於本院行準備程序時先陳稱係遭到檢察官之恐嚇始
        為不利於己之陳述，嗣又改稱是頭部受到重創，才會隨
        便胡亂回答檢察官的問題等語，其前後陳述矛盾，適足
        以彰顯被告陳茂春係臨訟杜撰自白非任意性之陳述，被
        告陳茂春於98年11月19日在檢察官偵查時之自白，難認
        有何違反刑事訴訟法之規定，自得採為證據。
（二）按被告以外之人於審判外之陳述，雖不符刑事訴訟法第15
      9條之1至之4等4條之規定，而經當事人於審判程序同意作
      為證據，法院審酌該言詞陳述或書面陳述作成時之情況，
      認為適當者，亦得為證據；當事人、代理人或辯護人於法
      院調查證據時，知有刑事訴訟法第158條第1項不得為證據
      之情形，而未於言詞辯論終結前聲明異議者，視為有前項
      之同意，同法第159條之5定有明文。本案所引用之供述證
      據，其性質屬於證人於審判外的陳述，而為傳聞證據，且
      查無符合刑事訴訟法第159條之1至之4等前4條之情形者，
      原雖無證據能力，然上開供述證據內容，業經本院審理時
      予以提示並告以要旨，且經檢察官及被告表示意見。當事
      人已知上述供述證據乃傳聞證據，且同意作為證據或未於
      言詞辯論終結前，對該內容異議，依上開規定，已擬制其
      同意作為證據，本院審酌上開供述證據作成時，並無人情
      施壓或干擾，亦無不當取供之情形，認為以之作為本案之
      證據亦屬適當，而有證據能力。
（三）按被告以外之人於偵查中向檢察官所為陳述，除顯有不可
      信之情況者外，得為證據，刑事訴訟法第 159條之1第2項
      定有明文。證人李墻飛、陳茂春於檢察官偵查中作證時具
      結所為之陳述，並無任何不法取供之情形，檢察官及被告
      於本院審理時已獲詰問該證人李墻飛之機會，且未主張詰
      問證人陳茂春，本院亦未發現渠等之陳述有何顯有不可信
      之情況，揆諸上開說明，該證人於偵查中之證言，自具有
      證據能力。
（四）又共同被告於偵查或審判中受訊問時，該共同被告就關於
      其他共同被告部分之陳述，不論其係以共同被告身分，抑
      或經轉換為證人經具結所為之陳述，於符合刑事訴訟法第
      159條之1之規定，均有其證據能力，於法院踐行詰問程序
      後，綜合該被告以外之人全部供述證據，斟酌卷內其他調
      查之證據資料，本於經驗法則及論理法則，作合理之比較
      而為取捨、判斷，此屬實質證據價值之自由判斷問題（最
      高法院95年度臺上字第6675號、96年度臺上字第5673號判
      決參照）。共同被告李墻飛於臺灣板橋地方法院檢察署97
      年度偵緝字第2619號案件、臺灣板橋地方法院98年度重訴
      字第 6號案件、臺灣高等法院98年度上訴字第2613號案件
      ，係以被告身分應訊，對本案被告陳茂春、時禮淳而言，
      自屬被告以外之人於審判外之陳述，依刑事訴訟法第 159
      條之1規定，自有證據能力。且經本院於 99年12月29日審
      理時，將該供述證據提示並告以要旨，使檢察官、被告有
      辯論之機會，而踐行合法調查證據程序，故李墻飛上開偵
      查、審理時，以被告身分所為陳述內容，對本案被告陳茂
      春、時禮淳亦具有證據能力。
（五）除法律另有規定外，實施刑事訴訟程序之公務員因違背法
      定程序取得之證據，其有無證據能力之認定，應審酌人權
      保障及公共利益之均衡維護，刑事訴訟法第158之4定有明
      文。惟本案所引用之非供述證據，並無證據證明係實施刑
      事訴訟程序之公務員違背法定程序所取得，自應認均具有
      證據能力。
貳、有罪部分：
一、認定犯罪事實之證據及理由：
（一）訊據被告陳茂春坦承介紹李墻飛認識被告時禮淳、被告時
      禮淳亦坦承介紹李墻飛認識「張先生」，惟均矢口否認有
      為商業負責人，以明知為不實之事項，而填製會計憑證及
      幫助納稅義務人逃漏稅捐之犯行，被告陳茂春辯稱：當初
      李墻飛沒有辦法繳房租給被告沈榮志，因為伊有認識被告
      時禮淳，就與被告沈榮志商量後，將李墻飛介紹給被告時
      禮淳，請被告時禮淳幫忙李墻飛辦理貸款，事後李墻飛涉
      犯商業會計法等罪，伊完全不知情。李墻飛有要跟伊借錢
      ，並且說如果不借他錢，要給伊好看等語。被告時禮淳辯
      稱：被告沈榮志說李墻飛想辦信用貸款，問伊可否幫忙代
      辦，伊就介紹臺北的「張先生」給李墻飛認識，伊就不知
      道之後的事情，李墻飛說過，如果伊拿5000元給他，他就
      不會把伊供出，伊當時有拿5000元給李墻飛等語。
（二）經查：
      (一)李墻飛於95年 7月24日起，擔任上永輝公司之董事即商
        業負責人，上永輝公司確曾由「張先生」先自 95年7月
        間某日起，至96年 2月間某日止，向如附表一所示公司
        ，取得不實之進項統一發票共48紙，銷售額合計5039萬
        8430元，稅額共計 251萬9925元，充作進項憑證，再自
        95年8月間某日起，至96年2月間某日止，開立如附表二
        所示不實之上永輝公司銷項統一發票（即會計憑證）共
        65紙（詳細之開立年月、發票字軌號碼、銷售人統一編
        號、買受人統一編號、銷售額、稅額、檔案編號等，詳
        如附表三所示），予附表二所示之公司（即納稅義務人
        ），金額合計5065萬2703元（起訴書誤載為5065萬3003
        元），作為上開公司的進項憑證，使上開公司分別持其
        中金額合計3667萬2264元之不實銷項統一發票共48紙（
        詳細之開立年月、發票字軌號碼、銷售人統一編號、買
        受人統一編號、銷售額、稅額、檔案編號等，詳如附表
        四所示），作為進項憑證，向稅捐稽徵機關申報扣抵銷
        項稅額，以此不正當之方法，幫助上開公司逃漏營業稅
        共計 183萬3613元（各該公司獲得之統一發票張數、金
        額及逃漏稅額均詳如附表二所示）等情，業據李墻飛在
        臺灣板橋地方法院檢察署97年度偵緝字第2619號案件，
        於97年10月6日檢察官訊問時（詳該偵查影卷第 12至13
        頁）及在臺灣板橋地方法院98年度重訴字第 6號案件，
        於98年2月18日行準備程序時（詳該卷第 12至18頁）陳
        述明確，核與證人林高民（原名林源清）於該院 98年3
        月24日審理時證述確有 1名「張先生」陪同李墻飛至稅
        捐稽徵機關作說明，「張先生」並沒有進去，但對上永
        輝公司的事情，最為清楚等情相符（詳該次審判筆錄）
        ，而足以確認「張先生」之存在。此外，並有財政部臺
        灣省北區國稅局查緝案件稽查報告、經濟部95年 7月24
        日經授中字第 09532551600號函附之上永輝公司設立登
        記表、臺北縣政府95年8月1日北府建登字第0953037385
        號上永輝公司營利事業登記核准通知書、營利事業登記
        證、使用統一發票申請書、統一發票購票證、上永輝公
        司開立之統一發票銷售額明細、提出申報扣抵明細（含
        提報人、開立年月日、發票字軌號碼、銷售人統一編號
        、買受人統一編號、銷售額、稅額、檔案編號等）附卷
        可稽（詳臺灣板橋地方法院檢察署97年度他字第3251號
        偵查影卷第3至24、37、47、156至162頁）。
      (二)如附表一所示之凱耀國際開發股份有限公司、雅恒實業
        有限公司、盛潔企業有限公司、信詠國際行銷有限公司
        及凱菲實業有限公司，經臺灣省中區國稅局、法務部調
        查局、臺北市國稅局、臺灣省北區國稅局查核結果，均
        屬虛設行號乙節，業據臺灣省北區國稅局查緝案件稽查
        報告載述甚詳，並有前揭各該單位之函文附於其內可稽
        ，是如附表一所示之統一發票，顯係不實之發票甚明。
        又上永輝公司既未實際向如附表一所示之公司進貨，自
        無貨物可再販售予如附表二所示之公司，由此可證上永
        輝公司所開立如附表二所示之統一發票，確係不實之統
        一發票，至為灼然。
      (三)綜上所述，足認李墻飛確有與「張先生」共同基於犯意
        聯絡，由「張先生」於95年8月間某日起，至96年2月間
        某日止，開立如附表二所示不實之上永輝公司銷項統一
        發票共65紙，予附表二所示之公司，金額合計5065萬27
        03元，作為上開公司的進項憑證，使上開公司分別持其
        中金額合計3667萬2264元之不實銷項統一發票共48紙，
        作為進項憑證，向稅捐稽徵機關申報扣抵銷項稅額，以
        此不正當之方法，幫助上開公司逃漏營業稅共計 183萬
        3613元之事實。
（三）是本案所應審究者，乃被告陳茂春、時禮淳、沈榮志與李
      墻飛、「張先生」，就上開商業負責人，以明知為不實之
      事項，而填製會計憑證及幫助納稅義務人逃漏稅捐之犯行
      有無犯意聯絡及行為分擔：
      (一)證人李墻飛明確指證「張先生」、被告陳茂春、時禮淳
        、沈榮志均知情而參與之：
        證人李墻飛於98年 5月17日的上訴理由狀內載明：本
          人係因為窮途末路、三餐不繼，才會在被告沈榮志、
          陳茂春的游說下，作他們的上層人頭，並在被告沈榮
          志、陳茂春的介紹下，認識被告時禮淳（當時自稱時
          禮遇），並在時禮淳的介紹下認識「張先生」，東窗
          事發之後，在「張先生」的授意之下，找來連振華（
          已死亡）、林源清充當事主，被告沈榮志等人在本人
          出事之後，都置之不理，如今本人後悔不已，坦白一
          切罪項，不讓被告沈榮志等人逍遙法外，繼續危害社
          會等語；並在臺灣高等法院98年度上訴字第2613號案
          件，於98年7月7日行準備程序時陳稱：幕後主使是「
          張先生」，伊是被他們所利用，被告沈榮志、陳茂春
          介紹伊與被告時禮淳認識，介紹伊當人頭，伊有車馬
          費，他們絕對也有等語（詳該刑事影卷第16、23頁）
          。
        證人李墻飛在臺灣板橋地方法院檢察署98年度他字第
          4562號案件，於98年2月3日檢察官偵查時具結證稱：
          「（你是否要檢舉你當了沈榮志、陳茂春和「張先生
          」的人頭？）是。」；「（他們在哪裡跟你接洽？）
          在臺中要我當公司負責人，我那時沒錢就答應了。」
          ；「（臺中練武路住處？）是我租的房子。」；「（
          他們住那？）沈榮志是二房東，我和其他人都跟他租
          屋。」；「（陳茂春住那？）陳茂春之前也是沈榮志
          的房客」；「（他們當初在臺中跟你講好要做人頭？
          ）他們當時是叫我當負責人。」；「（張先生是誰？
          ）張先生是最高的負責人」；「（你怎麼有他們兩人
          資料？）我們當時住在那邊，房子有電腦桌，證件都
          擺那邊」等語（詳該偵查卷第22至23頁）。
        證人李墻飛於本院99年12月29日審理時具結供稱「（
          你剛剛說陳茂春、沈榮志又介紹時禮遇《即時禮淳》
          給你認識，目的讓你設立公司行號當負責人，再去辦
          理貸款？）是的。」；「（既然如此，為何你剛剛在
          交互詰問時，你又說時禮淳《即時禮遇》、陳茂春與
          你作上永輝公司的負責人無關？）沈榮志介紹陳茂春
          ，陳茂春又介紹時禮遇，時禮遇又介紹張先生，目的
          都是要辦公司負責人，這樣貸款才辦得出來。」；「
          （你作上永輝負責人，是經過沈榮志介紹陳茂春，陳
          茂春介紹時禮遇，時禮遇再介紹張先生，所以沈榮志
          、陳茂春、時禮遇對你擔任上永輝公司的負責人都了
          解？）他們介紹的，他們知道我要當上永輝公司的負
          責人。」；「（你作人頭的代價？）沒有什麼代價，
          說給我車錢及吃飯，共2000元。」：「（你作人頭，
          將什麼資料交給他們？）沒有什麼資料，只有身分證
          正本交給張先生寫公司負責人而已。」；「（什麼人
          和你一起去臺北？）沈榮志。」；「（去見張先生，
          沈榮志是否有陪你一起去？）張先生匯款給沈榮志20
          00元，沈榮志拿到2000元後，再交給我，沈榮志有陪
          同我去臺北一趟。」等語（詳本院卷第157、159頁）
          。
        綜合證人李墻飛歷次的陳述可知，其會擔任上永輝公
          司的負責人，而成為商業會計法規定之商業負責人，
          並進而任由「張先生」開立如附表二所示不實之上永
          輝公司銷項統一發票共65紙，予附表二所示之公司，
          金額合計5065萬2703元，作為上開公司的進項憑證，
          使上開公司分別持其中金額合計3667萬2264元之不實
          銷項統一發票共48紙，作為進項憑證，向稅捐稽徵機
          關申報扣抵銷項稅額，以此不正當之方法，幫助上開
          公司逃漏營業稅共計 183萬3613元，是在其個人窮途
          末路、三餐不繼之情況下，經由被告沈榮志、陳茂春
          的介紹，認識被告時禮淳，再經被告時禮淳的介紹下
          認識「張先生」，並在「張先生」、被告時禮淳、沈
          榮志、陳茂春遊說，並允諾由「張先生」給付2000元
          代價的情況下，擔任上永輝公司的負責人，並共犯上
          開犯行無訛。「張先生」、被告時禮淳、沈榮志、陳
          茂春對其所犯之商業負責人，以明知為不實之事項，
          而填製會計憑證及幫助納稅義務人逃漏稅捐犯行，均
          知情而參與之，而為共同正犯。
      (二)證人即共同被告陳茂春明確承認並指證其明知被告時禮
        淳、沈榮志虛設公司，尋找人頭擔任公司負責人，並為
        圖被告時禮淳給付6000元至 1萬元之代價，而介紹李墻
        飛擔任上永輝公司的負責人：
        證人即共同被告陳茂春在臺灣臺中地方法院檢察署98
          年度他字第5219號案件，於98年11月19日檢察官偵查
          時具結證稱：「（所以你了解時禮遇《即時禮淳更名
          前之姓名》、沈榮志他們是在從事虛設公司行號，買
          賣統一發票的行為，然後並且會尋找人頭擔任公司行
          號的負責人，你瞭解嗎？）因為當初我還沒．．．」
          ；「（你是不是了解？你知道嗎？）對，我了解。」
          ；「（然後你說因為你的人脈，然後你說主要的負責
          人是時禮遇？）主要我跟他連絡，他說，他就說你那
          邊有沒有缺錢的，有人缺錢的。」；「（時禮遇當時
          是不是要你去找人頭來當公司行號的人頭？是不是？
          ）對啦！啊因為我，因為我沒有沈榮志的那個．．．
          」；「（人脈？）人脈。所以我就介紹他們認識，我
          就不想，不想跟他們牽扯了。然後就是李墻飛的事情
          發生之後，有牽扯到我和沈榮志。「；「（所以你認
          識時禮遇之後，你就知道他在做這個？）對，我只知
          道他都叫．．．」；「（在找人頭就對了？）對，找
          人頭。」；「（找人頭來擔任公司的負責人嗎？你知
          道嗎？）嗯。」；「（你說你人脈沒有沈榮志廣，所
          以你怕說你找不到這麼多人，所以你就把他介紹給沈
          榮志嗎？所以沈榮志也知道嗎？）知道啊！他也知道
          啊！」；「（啊你這樣抽多少？你介紹 1個人給沈榮
          志，你抽多少？）紅包而已。）」；「（差不多多少
          啦！差不多，大約多少？ 1個人差不多多少？）因為
          不是沈榮志包的，是時禮遇包的。」；「（對啊！時
          禮遇，一定是時禮遇包的嘛！時禮遇是你們的上層嘛
          ！差不多包多少？）差不多6000至1萬。）等語。
        由被告陳茂春上開陳述可知，其介紹李墻飛給被告時
          禮淳認識時，已明知被告沈榮志、時禮淳係從事尋覓
          人頭虛設公司之不法勾當，其為貪圖利益而與被告時
          禮淳、沈榮志等人有犯意聯絡，並由其找尋適合人選
          等情，已至為明顯。且其證稱被告沈榮志、時禮淳確
          實係從事尋覓人頭虛設公司之不法勾當等情，適與證
          人李墻飛證述情節相符。由此可見，李墻飛確實是「
          張先生」、被告時禮淳、沈榮志及陳茂春所共同覓得
          擔任上永輝公司董事的「人頭」。被告時禮淳、陳茂
          春與沈榮志、「張先生」對李墻飛所犯之商業負責人
          ，以明知為不實之事項，而填製會計憑證及幫助納稅
          義務人逃漏稅捐犯行，均知情而參與之，而為共同正
          犯。
      (三)被告陳茂春、時禮淳雖以前詞置辯，惟查：
        被告陳茂春於本院審理時自承：被告時禮淳係因幫忙
          伊辦理銀行貸款，因而認識，然被告時禮淳並未為伊
          辦出任何貸款，其之所以介紹李墻飛給被告時禮淳辦
          理貸款，係因被告時禮淳曾幫伊的朋友辦出現金卡或
          信用卡等語（詳本院卷第 164頁），然被告陳茂春、
          時禮淳始終無法提出任何被告時禮淳為被告陳茂春的
          朋友辦理現金卡或信用卡之資料，被告陳茂春所辯是
          否真實，已非無疑。而被告時禮淳既無法為被告陳茂
          春辦出貸款，又如何介紹更無資力之李墻飛給被告時
          禮淳辦理貸款？且被告陳茂春先前陳稱：被告時禮淳
          是在作靈骨塔，可以辦出貸款，嗣又改稱不知道被告
          時禮淳係用什麼方法辦出貸款，對於被告時禮淳係從
          事何種職業？能以何種方法辦理出貸款？前後陳述不
          一，更係令人生疑，自應以其於檢察官偵查時之自白
          及指證，為可採信。
        被告陳茂春陳稱：係因李墻飛無法繳納積欠承租被告
          沈榮志位在臺中市○○路134號之1房屋之租金，而介
          紹被告時禮淳為其找尋辦理貸款之機會等語，苟被告
          陳茂春所言所實，則李墻飛當對被告陳茂春、時禮淳
          心存感激，衡情自不會因被告陳茂春、時禮淳無法為
          其辦出貸款，而心生怨懟之意，更不會因自涉之違反
          商業會計法案件，遭臺灣板橋地方法院檢察署檢察官
          提起公訴，而向被告陳茂春、時禮淳索取「安家費」
          之理。況被告時禮淳於本院行準備程序陳稱：「李墻
          飛說過，如果伊拿5000元給他，他就不會把伊供出，
          伊當時有拿5000元給李墻飛。」等語。若被告時禮淳
          並未參與李墻飛所為之上開犯行，其焉有可能任由李
          墻飛要脅之理，亦無必要給付5000元給李墻飛，再對
          照被告時禮淳於本院審理時陳稱：「李墻飛他發生事
          情之後，就來找我們借錢，借錢不到之後，就說他會
          咬我們，所以會產生後面這些一大堆事情，李墻飛心
          裡認定我們有害他，這是我後面知道的，李墻飛拿起
          訴書就一直說怎麼辦，說他被關可以，給他安家費就
          可以。」等語，就自己究竟有無給付李墻飛5000元，
          以換取李墻飛不在日後將其供出等情節，前後陳述亦
          相互矛盾。顯見，被告時禮淳上開所辯，係臨訟杜撰
          之飾詞，不足採信。
（四）綜上所述，被告陳茂春、時禮淳與沈榮志、李墻飛、「張
      先生」，就渠等所犯之商業負責人，以明知為不實之事項
      ，而填製會計憑證及幫助納稅義務人逃漏稅捐犯行，確有
      犯意聯絡或行為分擔，本案事證明確，被告陳茂春、時禮
      淳犯行，均堪認定。
二、論罪科刑部分：
（一）經查，李墻飛為上永輝公司董事，屬於商業會計法規定之
      商業負責人。又商業會計法之商業會計憑證，分為原始憑
      證及記帳憑證，所謂原始憑證，係指證明事項之經過，而
      為造具記帳憑證所根據之憑證；而記帳憑證則係指證明處
      理會計事項人員之責任而為記帳所根據之憑證而言，此觀
      諸商業會計法第15條之規定自明，統一發票，係為證明事
      項之經過，而為造具記帳憑證所根據之憑證，屬原始憑證
      ，自屬商業會計法第15條第 1款之會計憑證無訛。再按商
      業會計法第71條第 1款之商業負責人，以明知為不實之事
      項而填製會計憑證，原含有業務上登載不實之本質，與刑
      法第 215條之從事業務之人明知為不實之事項而登載於業
      務上文書罪，皆規範處罰同一之登載不實行為，應屬法規
      競合。惟前者為後者之特別規定，依特別法優先於普通法
      之原則，自應優先適用商業會計法第71條第 1款論處（最
      高法院91年度臺上字第5397號判決參照）。核李墻飛所為
      ，係犯商業會計法第71條第 1款之商業負責人，以明知為
      不實之事項，而填製會計憑證罪及稅捐稽徵法第43條之幫
      助納稅義務人逃漏稅捐罪，被告陳茂春、時禮淳、沈榮志
      及「張先生」，雖不具有上永輝公司商業負責人之身分，
      然渠等與具有此身分之李墻飛共同實行犯罪，依刑法第31
      條第 1項規定，仍以共犯論。是核被告陳茂春、時禮淳所
      為，均係犯商業會計法第71條第 1款之商業負責人，以明
      知為不實之事項，而填製會計憑證罪及稅捐稽徵法第43條
      之幫助納稅義務人逃漏稅捐罪。被告陳茂春、時禮淳與李
      墻飛、沈榮志及「張先生」間，有犯意聯絡或行為分擔，
      均為共同正犯。公訴意旨雖認已死亡之連振華，亦為本案
      之共同正犯，然李墻飛已明確陳述連振華係張先生刻意找
      來充當事主，且被告陳茂春、時禮淳亦未曾提及連振華之
      存在，本案復無積極證據證明連振華生前確有與被告陳茂
      春、時禮淳等人共同犯案，自難認定為共同正犯。至於被
      告陳茂春、時禮淳雖為身分共犯，但李墻飛既為渠等所覓
      得之人頭，顯然渠等之犯案程度遠高於李墻飛，李墻發因
      具有商業負責人身分，無從依刑法第31條第1項但書規定
      減輕其刑，若不具商業負責人身分，但犯案程度高於李墻
      飛的被告陳茂春、時禮淳卻能依刑法第31條第1項但書規
      定減輕其刑，顯然有失公平，是被告陳茂春、時禮淳雖為
      身分共犯，然本院審酌渠等犯案程度，不依刑法第31條第
      1 項但書規定減輕其刑，以示公允，附此說明。
（二）又刑事法若干犯罪行為態樣，本質上原具有反覆、延續實
      行之特徵，立法時既予特別歸類，定為犯罪構成要件之行
      為要素，則行為人基於單一之犯意，在密切接近之一定時
      、地持續實行之複次行為，倘依社會通念，於客觀上認為
      符合一個反覆、延續性之行為觀念者，於刑法評價上，即
      應僅成立一罪，俾免有重複評價、刑度超過罪責與不法內
      涵之疑慮，學理上所稱「集合犯」之職業性、營業性或收
      集性等具有重複特質之犯罪均屬之，例如經營、從事業務
      、收集、販賣、製造、散布等行為概念者是（最高法院95
      年度臺上字第1079號裁判意旨參照）。被告陳茂春、時禮
      淳先後多次商業負責人，以明知為不實之事項，而填製會
      計憑證犯行及幫助納稅義務人逃漏稅捐犯行，因係於密集
      期間內以相同之方式持續進行，未曾間斷，是此等犯行，
      本身即具有反覆、延續實行之特徵，從而在行為概念上，
      縱有多次之商業負責人，以明知為不實之事項，而填製會
      計憑證及幫助納稅義務人逃漏稅捐行為，仍應評價認係包
      括一罪之集合犯，均僅論以一罪。被告填製不實會計憑證
      交付他人而幫助納稅義務人逃漏稅捐，依社會通念，應認
      為係基於同一犯罪故意，而實行一個犯罪行為，屬一行為
      觸犯商業負責人，以明知為不實之事項，而填製會計憑證
      罪及幫助納稅義務人逃漏稅捐罪，為想像競合犯，應依刑
      法第55條之規定，從一重以商業負責人，以明知為不實之
      事項，而填製會計憑證罪處斷。
（三）爰審酌被告陳茂春有賭博、竊盜、傷害等刑事前案紀錄，
      被告時禮淳有賭博、詐欺等刑事前案紀錄，有臺灣高等法
      院被告前案紀錄表在卷可稽，堪認其品行不佳，渠等利用
      虛開統一發票之方式，幫助納稅義務人逃漏營業稅，造成
      國家稅賦短收，且危害稅捐稽徵機關對於課稅之公平性與
      正確性，被告時禮淳於本案犯案程度高於被告陳茂春，被
      告時禮淳、陳茂春於本案犯案程度又高於李墻飛，渠等在
      量刑上應有所區別，及渠等犯罪動機、目的、手段，及犯
      後均否認犯行，難認已有悔意，並斟酌檢察官的具體求刑
      等一切情狀，分別量處如主文所示之刑，以示懲儆。
（四）被告陳茂春、時禮淳犯罪時間，均係於96年 4月24日以前
      ，合於中華民國96年罪犯減刑條例規定基準日之前，且無
      該條例規定不予減刑之情形，均應依該條例第2條第1項第
      3款之規定，減其宣告刑期2分之1，並均依該條例第9條之
      規定，諭知易科罰金之折算標準。
、無罪部分：
一、公訴意旨略以：被告陳茂春、時禮淳與沈榮志、連振華（已
    於97年 5月8日死亡）及「張先生」，於95年5月間，共同邀
    集李墻飛擔任上永輝公司董事，李墻飛允諾後，即提供其個
    人之身分證件而擔任該公司之董事，並為商業會計法第 4條
    所定之商業負責人。詎被告陳茂春、時禮淳明知上永輝公司
    並無營業之事實，未向附表一所示各該公司進貨，竟共同基
    於行使業務上登載不實文書之犯意聯絡，自95年 7月間某日
    起，至96年 2月間某日止，由連振華及「張先生」向如附表
    一所示公司，取得不實之進項統一發票共48紙，銷售額合計
    5039萬8430元，稅額共計 251萬9925元，充作進項憑證，而
    將此不實事項登載於業務上製作之營業稅申報書上，進而交
    付財政部臺灣省北區國稅局而行使之，足生損害於稅捐稽徵
    機關核課營業稅之正確性，因認被告陳茂春、時禮淳均涉犯
    刑法第216條行使第215條之業務登載不實文書罪嫌等語。
二、公訴意旨認被告陳茂春、時禮淳涉犯刑法第216條行使第215
    條之業務登載不實文書罪嫌，係以被告陳茂春之自白、被告
    時禮淳、沈榮志之陳述、證人李墻飛之證詞、及卷附上永輝
    公司登記資料、稅籍資料、欠稅總歸戶查詢情形表、專案申
    請調檔統一發票查核名冊及清單資料、財政部臺灣省北區國
    稅局查緝案件稽查報告、上永輝公司稅籍資料，為其論據。
三、按犯罪事實應依證據認定之，無證據不得推定其犯罪事實；
    又不能證明被告犯罪者，應諭知無罪之判決，刑事訴訟法第
    154條第2項、第301條第1項，分別定有明文。次按認定不利
    於被告之事實，須依積極證據，苟積極證據不足為不利於被
    告事實之認定時，即應為有利於被告之認定，更不必有何有
    利之證據；又事實之認定，應憑證據，如未能發現相當證據
    ，或證據不足以證明，自不能以推測或擬制之方法，為裁判
    基礎；復認定犯罪事實，所憑之證據，雖不以直接證據為限
    ，間接證據亦包括在內，然無論直接或間接證據，其為訴訟
    上之證明，須於通常一般之人均不致於有所懷疑，而得確信
    其為真實之程度者，始得據之為有罪之認定，倘其證明尚未
    達到此一程度，而有合理性懷疑之存在時，尚無從為有罪之
    認定（最高法院 30年度上字第816號、40年度臺上字第86號
    、76年度臺上字第4986號判例意旨參照）。次按刑法第 215
    條所謂業務上登載不實之文書，乃指基於業務關係，明知為
    不實之事項，而登載於其等業務上作成之文書而言。公司、
    行號向稅捐稽徵機關申報營業稅，係履行其公法上納稅之義
    務，並非業務行為（最高法院69年度臺上字第2413號、74年
    度臺上字第3953號、84年度臺上字第5999號及95年度臺上字
    第1477號判決均採同一意見）。是被告陳茂春、時禮淳雖有
    自95年7月間之某日起，至96年2月間之某日止，由「張先生
    」向如附表一所示公司，取得不實之進項統一發票共48紙，
    銷售額合計5039萬8430元，稅額共計 251萬9925元，充作進
    項憑證，而將此不實事項登載於上永輝公司營業稅申報書上
    ，進而交付財政部臺灣省北區國稅局申報營業稅，惟既係履
    行其公法上納稅義務，並非業務行為，自難以刑法第 216條
    行使同法第 215條之業務登載不實文書罪相繩。此外，本院
    復查無其他積極證據，足以證明被告陳茂春、時禮淳有行使
    業務登載不實文書之行為，核屬不能證明被告陳茂春、時禮
    淳犯罪，此部分自應諭知被告陳茂春、時禮淳無罪之判決。
據上論斷，應依刑事訴訟法第299條第1項前段、第301條第1項，
商業會計法第71條第1款，稅捐稽徵法第43條第1項，刑法第11條
前段、第28條、第31條第1項、第55條、第41條第1項前段，中華
民國 96年罪犯減刑條例第2條第1項第3款、第7條、第9條，判決
如主文。
中    華    民    國   100    年    1     月    12    日
                  刑事第二庭  審判長法  官  鄭  永  玉
                                    法  官  潘  曉  玫
                                    法  官  陳  得  利
以上正本證明與原本無異。
如不服本判決應於收受判決後10日內向本院提出上訴書狀，並應
敘述具體理由；其未敘述上訴理由者，應於上訴期間屆滿後20日
內向本院補提理由書（均須按他造當事人之人數附繕本）「切勿
逕送上級法院」。
                                    書記官  吳  慕  先
中    華    民    國   100    年    1     月    12    日
附錄本案論罪科刑法條全文：
商業會計法第71條第1項
商業負責人、主辦及經辦會計人員或依法受託代他人處理會計事
務之人員有下列情事之一者，處 5年以下有期徒刑、拘役或科或
併科新臺幣60萬元以下罰金：
一、以明知為不實之事項，而填製會計憑證或記入帳冊。
二、故意使應保存之會計憑證、會計帳簿報表滅失毀損。
三、偽造或變造會計憑證、會計帳簿報表內容或毀損其頁數。
四、故意遺漏會計事項不為記錄，致使財務報表發生不實之結果
    。
五、其他利用不正當方法，致使會計事項或財務報表發生不實之
    結果。
稅捐稽徵法第43條第1項
教唆或幫助犯第 41條或第42條之罪者，處3年以下有期徒刑、拘
役或科新臺幣6萬元以下罰金。
稅捐稽徵法第41條
納稅義務人以詐術或其他不正當方法逃漏稅捐者，處5年以下有
期徒刑、拘役或科或併科新臺幣6萬元以下罰金。
附表一：
上永輝公司進項來源分析表（單位：新臺幣/元）
┌──┬────────────┬───┬──────┬──────┐
│編號│ 營業人名稱             │統一發│ 銷售額合計 │  稅額合計  │
│    │                        │票張數│            │            │
├──┼────────────┼───┼──────┼──────┤
│ 1  │ 凱耀國際開發股份有限公 │  8   │ 4,169,223  │   208,462  │
│    │ 司                     │      │            │            │
├──┼────────────┼───┼──────┼──────┤
│ 2  │ 雅恒實業有限公司       │  1   │   255,000  │    12,750  │
├──┼────────────┼───┼──────┼──────┤
│ 3  │ 盛潔企業有限公司       │ 22   │28,889,115  │ 1,444,458  │
├──┼────────────┼───┼──────┼──────┤
│ 4  │ 信詠國際行銷有限公司   │  1   │   368,500  │    18,425  │
├──┼────────────┼───┼──────┼──────┤
│ 5  │ 凱菲實業有限公司       │ 16   │16,716,592  │   835,830  │
├──┼────────────┼───┼──────┼──────┤
│    │ 合計                   │ 48   │50,398,430  │ 2,519,925  │
└──┴────────────┴───┴──────┴──────┘
附表二：
上永輝公司銷項去路分析表（單位：新臺幣/元）
┌───┬──────────┬────────────────┬────────────────┐
│ 編號 │營業人名稱          │開立之統一發票銷售額明細        │ 提出申報扣抵明細               │
│      │                    ├───┬──────┬─────┼───┬──────┬─────┤
│      │                    │張數  │ 銷售額     │   稅額   │ 張數 │ 銷售額     │  稅額    │
├───┼──────────┼───┼──────┼─────┼───┼──────┼─────┤
│  1   │統傑有限公司        │ 29   │ 23,990,936 │1,199,546 │ 12   │10,010,197  │  500,510 │
├───┼──────────┼───┼──────┼─────┼───┼──────┼─────┤
│  2   │一芃股份有限公司    │ 32   │ 24,661,623 │1,233,095 │ 32   │24,661,923  │1,233,095 │
├───┼──────────┼───┼──────┼─────┼───┼──────┼─────┤
│  3   │私著有限公司        │  4   │  2,000,144 │  100,008 │  4   │ 2,000,144  │  100,008 │
├───┼──────────┼───┼──────┼─────┼───┼──────┼─────┤
│      │合計                │ 65   │ 50,652,703 │3,432,649 │ 48   │36,672,264  │1,833,613 │
└───┴──────────┴───┴──────┴─────┴───┴──────┴─────┘